【裁判字號】    88,訴,2003
【裁判日期】    900411
【裁判案由】    分割共有物
【裁判全文】
臺灣臺南地方法院民事判決  八十八年度訴字第二○○三號
    原      告    寅○○
    訴訟代理人    鄭慶海律師
    複代理人      邱玲子律師
                  陳昭雄律師
    被      告    財政部國有財產局台灣南區辦事處台南分處即李大欉遺產管理人
                  財政部國有財產局台灣南區辦事處台南分處即李眼財產管理人
                              .
    共      同
    法定代理人    卯○○      .
    共      同
    訴訟代理人    辰○○      .
                  乙○○      .
    被      告    大成不鏽鋼工業股份有限公司
                              .
    右一人
    法定代理人    巳○○      .
    右一被告
    訴訟代理人    林國明律師
                  丑○○      .
右當事人間請求分割共有物事件，本院判決如左：
    主    文
兩造共有之坐落台南縣仁德鄉○○段三八九地號、地目旱、面積玖玖玖平方公尺土地
，應分割如附圖一丙案所示：Ａ部分面積肆陸貳平方公尺分歸被告大成不鏽鋼工業股
份有限公司取得；Ｂ部分面積柒柒平方公尺分歸被告財政部國有財產局台灣南區辦事
處台南分處即李大欉遺產管理人取得；Ｃ部分面積壹玖平方公尺分歸被告財政部國有
財產局台灣南區辦事處台南分處即李眼財產管理人取得；Ｄ部分面積肆肆壹平方公尺
分歸原告取得。
訴訟費用由被告大成不鏽鋼工業股份有限公司負擔五二分之二四，被告財政部國有財
產局台灣南區辦事處台南分處即李大欉遺產管理人負擔五二分之四，被告財政部國有
財產局台灣南區辦事處台南分處即李眼財產管理人負擔五二分之一，餘由原告負擔。
    事    實
甲、原告方面：
  一、聲明：請求判決兩造共有坐落台南縣仁德鄉○○段三八九地號、地目旱、面積
      九九九平方公尺土地（下簡稱系爭土地）准予分割，其分割方法如附圖二乙案
      所示：Ａ部分面積七七平方公尺分歸被告財政部國有財產局台灣南區辦事處台
      南分處即李大欉遺產管理人（下簡稱李大欉遺產）取得；Ｂ部分面積一九平方
      公尺分歸被告財政部國有財產局台灣南區辦事處台南分處即李眼財產管理人（
      下簡稱李眼財產）取得；Ｃ部分面積四六二平方公尺分歸被告大成不鏽鋼工業
      股份有限公司（下簡稱大成公司）取得；Ｄ部分面積四四一平方公尺分歸原告
      取得。
  二、陳述：
  （一）系爭土地為兩造所共有，原告應有部分五二分之二三，被告李大欉遺產應有
        部分五二分之四，被告李眼財產應有部分五二分之一，被告大成公司應有部
        分五二分之二四，系爭土地之使用分區編定為甲種工業區，並無使用目的不
        能分割之情形，而兩造亦無不分割之協議，原告為管理及使用方便起見，爰
        依法訴請分割。
  （二）因被告大成公司於系爭土地南邊建有很多廠房，而被告大成公司係專門製造
        不鏽鋼，工廠發出之噪音甚大，故原告冀能分得系爭土地北邊位置之土地以
        遠離噪音，是認系爭土地應以如附圖二乙案所示之方案由原告分得如附圖二
        乙案Ｄ部分之土地最為合適，雖被告大成公司主張其需利用系爭土地北邊位
        置運輸成品至更北邊之硫酸處理廠作處理工作，然查被告大成公司於系爭土
        地東、南、北三方均設有廠房，故其本可利用其廠房之運輸路線將成品運輸
        至系爭土地北邊土地之硫酸處理廠，並非必須經由系爭土地北邊位置即附圖
        二乙案Ｄ部分土地不可。
乙、被告方面
壹、被告大成公司部分：
  一、聲明：請求判決駁回原告之訴。
  二、陳述：
  （一）己○○應有部分五二分之三、甲○○○應有部分五二分之三、丁○○應有部
        分二六分之一、戊○○應有部分二六分之一、子○○應有部分二六分之一、
        丙○○應有部分三九分之一、辛○○應有部分三九分之一一、壬○○應有部
        分三九分之一、癸○○應有部分五二分之二、庚○○應有部分五二分之二等
        十人之土地應有部分，均已於民國八十九年九月二十日由被告大成公司購買
        承受，是被告大成公司爰承當上開等人之訴訟。
  （二）被告大成公司主張依附圖一丙案所示之分割方法分割，因被告目前就系爭土
        地之應有部分為五二分之二四，而系爭土地北邊之同段三八七地號、東邊三
        八八地號及南邊之同段四零零地號土地均係被告大成公司之土地，被告大成
        公司於系爭土地東邊之同段三八八地號土地上建有硬體廠房設施，北側之三
        八七地號土地上則設有表面酸洗處理之廠房，平時均利用系爭土地北邊位置
        之土地，將於廠房內製作之不鏽鋼成品運送至三八七地號作表面酸洗處理工
        作，若將系爭土地北邊部分土地分歸原告則勢必影響被告大成公司之運輸動
        線，再者，系爭土地北邊位置之土地上已設有被告大成公司之消防儲水槽及
        地下水井，上開固定之設施無法遷移，是被告主張應依附圖一丙案之分割方
        案分割，將丙案Ａ部分之土地分歸被告大成公司取得，原告主張依乙案分割
        由原告取得北邊部分之土地，對原告並無任何實益，反而造成被告大成公司
        之損害。原告如分配取得丙案所示之Ｄ部分土地，對原告亦無任何損害，原
        告堅持分得丙案所示之Ａ部分土地並無任何理由，且是以損害被告大成公司
        為目的。
貳、被告李大欉遺產及李眼財產部分：
  一、聲明：請求判決駁回原告之訴。
  二、陳述：被告同意分割，但不同意原告主張之分割方案，被告李大欉遺產之應有
      部分為五二分之四、被告李眼財產應有部分則為五二分之一，雖微乎其微，惟
      為盡善良管理人責任，主張依附圖二乙案所示之分割方法分割，由被告李大欉
      遺產及李眼財產分歸取得系爭土地南側部分之土地，不僅得與其他共有人區隔
      ，免於被合併，且因被告大成公司於系爭土地北側及北邊相鄰之土地上設有消
      防儲水儲、地下水井及表面酸洗處理設施，既其慮及恐有之空氣污染及成品運
      輸之動線，則被告主張分配在系爭土地之南側。
丙、本院依原告聲請履勘系爭土地，並囑託台南縣歸仁地政事務所測量系爭土地之使
    用現況及依兩造所提之分別製作複丈成果圖。
    理      由
一、本件系爭土地於原告起訴時原係登記為原告及被告李眼、大成公司與已故之李大
    欉（遺產管理人為財政部國有財產局台灣南區辦事處台南分處）、李得寶、李德
    受、李昆玉、李面及李德旺所共有，原告原起訴請求李得寶、李德受、李昆玉、
    李面及李得旺之繼承人即被告己○○等二十七人辦理繼承登記，嗣上開應有部分
    由己○○等人於八十九年七月四日辦理繼承登記完畢，分別登記被告己○○應有
    部分五二分之三、甲○○○應有部分五二分之三、丁○○應有部分二六分之一、
    戊○○應有部分二六分之一、子○○應有部分二六分之一、丙○○應有部分三九
    分之一、辛○○應有部分三九分之一一、壬○○應有部分三九分之一、癸○○應
    有部分五二分之二、庚○○應有部分五二分之二，原告撤回對其他繼承人之起訴
    ，嗣被告己○○等十人復於訴訟繫屬中之八十九年九月二十日將渠等之應有部分
    出賣予被告大成公司，並於八十九年十一月十三日辦理移轉登記完畢，有土地登
    記謄本二份在卷可憑，被告大成公司並聲明承當被告己○○等十人之訴訟；另被
    告李眼則已失蹤，原告起訴後經本院於八十九年度管字第一號民事裁定選任財政
    部國有財產局台灣南區辦事處台南分處為被告李眼之財產管理人，有上開民事裁
    定一份在卷可稽，財政部國有財產局台灣南區辦事處台南分處聲明承受被告李眼
    之訴訟，依法均無不合，應均予准許，先予敘明。
二、本件原告主張：系爭土地現為兩造所共有，原告應有部分五二分之二三，被告李
    大欉已死亡，因無法定繼承人，已由法院選任被告財政部國有財產局台灣南區辦
    事處台南分處為遺產管理人，其應有部分為五二分之四，被告李眼已失蹤，行方
    不明，亦由法院選任被告財政部國有財產局台灣南區辦事處台南分處為其財產管
    理人，其應有部分五二分之一，又被告大成公司現應有部分為五二分之二四，系
    爭土地之使用分區編定為甲種工業區，並無使用目的不能分割之情形，而兩造亦
    無不分割之協議，然兩造無法間無法達成分割協議，故訴請裁判分割等情，有最
    新土地登記謄本一份為證，並為被告所不爭，應堪信原告之主張為真實。
三、按共有人得隨時請求分割共有物，但因物之使用目的不能分割或契約定有不可分
    割之期限者，不在此限；又共有物之分割，依共有人協議之方法行之，分割方法
    不能協議者，法院得依任何共有人之聲請，以原物分配於各共有人，民法第八百
    二十三條第一項、第八百二十四條第一項第一款分別定有明文。經查系爭土地為
    兩造共有已如前述，雙方既未定有不分割之特約，亦無因物之使用目的不能分割
    之情形，茲雙方復不能達成分割之協議，則原告訴請法院裁判分割，於法洵無不
    合，應予准許。
四、再按共有物之分割，應由法院依民法第八百二十四條命為適當之分配，不受當事
    人主張之拘束。又分割共有物時，法院應參酌當事人之聲明、共有物之性質、經
    濟效用及全體共有人之利益等因素公平為之。經查：系爭土地地形完整，為一長
    方形之空地，土地北臨同段三八七地號土地、東臨三八八、三九零地號土地及南
    臨之四零零地號土地均為被告大成公司所有，西面設有圍牆，圍牆延西二公尺為
    系爭土地之西邊界，除西邊臨他人之農地外，其餘北、東、南三側皆臨被告大成
    公司之廠房，系爭土地現亦由大成公司使用，堆置有大成公司之鋼筋，系爭土地
    現為一裹地，必須經由大成公司之土地出入等情，業經本院會同台南縣歸仁地政
    事務所勘測現場屬實，有勘驗筆錄及歸仁地政事務所製作之現狀圖一份在卷可憑
    ，另大成公司在系爭土地北側之三八七地號土地上設有表面酸洗處理之廠房，且
    系爭土地北邊部分之土地上設有被告大成公司所有之消防儲水槽及地下水井等情
    ，亦有被告大成公司提出之說明圖及現場照片八張在卷可憑，復為兩造所不爭，
    足見上開系爭土地之使用情狀堪信為真實。再查，就系爭土地之分割方法，一為
    原告及被告財政部國有財產局台灣南區辦事處台南分處主張之附圖二乙案分割方
    法（原告本另主張甲方案，嗣於本院函請地政事務所製作分割方案時，捨棄其分
    割方案，改主張採與被告財政部國有財產局台灣南區辦事處台南分處相同之方案
    即附圖二乙案，故就原告主張之甲案不再贅述），一為被告大成公司所主張之附
    圖一丙案分割方法，上開二者之分割方法，均係採橫向分割方法，分割後每筆土
    地亦均完整。而二者唯一之不同處，在於所分割之位置係在系爭土地北邊或南邊
    ，而無論分得系爭土地北邊或南邊位置之土地，其西側均可臨農路，而北、東、
    南側均係大成公司土地，除大成公司可與其原有土地合併使用外，原告及被告財
    政部國有財產局台灣南區辦事處台南分處無論係分在何處，其四周均係他人之土
    地，並無其他土地可合併使用，是原告及被告財政部國有財產局台灣南區辦事處
    台南分處無論分得系爭土地之北邊或南邊土地應均無不可，而系爭土地北邊之土
    地上設有被告大成公司之消防儲水槽及地下井等固定設備，且被告大成公司在北
    臨之三八七地號土地上設有表面酸處理廠，皆為被告大成公司廠房目前所需使用
    之設備，此為兩造所不爭執，依附圖一丙案所示之分割方法由被告大成公司取得
    北邊Ａ部分之土地，則可由被告大成公司繼續使用上開設備，如此不僅可維持使
    用現狀，亦可發揮土地之效用，避免必須拆除上開設備而造成資源之浪費，又由
    被告財政部國有財產局分得Ｂ、Ｃ部分之土地，雖未在最南側，惟亦未緊臨表面
    酸處理廠，對被告財政部國有財產局亦無何不利之處，反之，如依附圖二乙案所
    示之分割方法分割，由原告分得北邊部分之土地，而由被告大成公司分得較南邊
    之土地，則非但被告大成公司勢必需將上開消防儲水槽及地下井拆除再重新設置
    新設備造成資源浪費，原告所分得之土地其旁仍係被告大成公司之廠房，仍不免
    有噪音困擾，反而臨被告大成公司所設之表面酸處理廠，亦無任何特別之利益，
    不僅不符合土地最佳之使用情形，且亦未能兼顧社會經濟利益，損人且不利己。
    綜上各情，本院認依附圖一丙案所示之方割方法，應較能符合土地現況及利用之
    經濟效益。
五、綜上所述，本院斟酌系爭土地之現有使用狀況、位置及共有人間分割利益之均衡
    等情，認以附圖一丙案所示之分割方法，較為適當，爰判決分割如主文第一項所
    示。
六、按敗訴之行為，按當時之訴訟程度為伸張或防衛權利所必要者，因該行為所生之
    費用，法院得酌量情形命敗訴之當事人負擔其一部。民事訴訟法第八十一條第二
    款定有明文。本件兩造同意分割，惟因分割方法兩造無法達成協議，被告於訴訟
    進行中提出之分割方案，為伸張及防衛權利所必要，是以，本院認本件訴訟費用
    應由兩造原應有部分之比例負擔如主文第二項所示。
七、結論：本件原告之訴為有理由，依民事訴訟法第七十八條、第八十一條第二款、
    第八十五第一項但書，判決如主文。
中      華      民      國     九十    年      四      月     十一      日
                              臺灣臺南地方法院民事第二庭
~B法      官    童來好
右正本證明與原本無異。
如對本判決上訴，須於判決送達後廿日內向本院提出上訴狀（須附繕本）。
中      華      民      國     九十    年      四      月     十二      日
~B法院書記官    鄭佩玉


司法院資訊處製作；財團法人民間司法改革基金會備份。
